【裁判字號】    97,台上,2032
【裁判日期】    970925
【裁判案由】    請求返還不當得利
【裁判全文】
最高法院民事判決            九十七年度台上字第二○三二號
上  訴  人  翠堤香檳廣場管理委員會
法定代理人  乙○○
訴訟代理人  蔡世祺律師
            張晴玲律師
被 上訴 人  旺業建設股份有限公司
法定代理人  丙○○
被 上訴 人  甲○○
上列當事人間請求返還不當得利事件，上訴人對於中華民國九十
七年五月二十日台灣高等法院第二審判決（九十七年度上字第四
六號），提起上訴，本院判決如下：
    主  文
原判決廢棄，發回台灣高等法院。
    理  由
本件被上訴人主張：伊於民國七十三年間在台北縣中和市○○段
尖山腳小段七、七之一、五三之三及二之二號（嗣整編為景福段
八四七號）土地上興建地上七層、地下一層之集合式商業住宅大
樓，其中景福段二二一二建號門牌同市○○路○段一○九巷一六
號之地下室已辦理所有權第一次登記，伊擁有該地下室中如台灣
板橋地方法院九十一年度訴字第一三○二號判決附圖二所示編號
一至六、八至一六、二○至二三、二五至二七、二九、三○、三
四至四○號共三一個停車位（下稱系爭停車位）所有權，而被上
訴人旺業建設股份有限公司（下稱旺業公司）、甲○○就該地下
室之應有部分依次為萬分之一五八二、九九二。上訴人無權占有
系爭停車位出租予該大樓之住戶受有利益，致伊受有損害，自應
以每車位按月新台幣（下同）一千五百元計算，分別給付伊相當
於租金之損害金及不當得利等情，爰依民法第一百七十九條、第
一百八十四條第一項之規定，求為命上訴人給付旺業公司、甲○
○依序一百六十七萬五千七百九十四元、一百零四萬零六十六元
，及均加付法定遲延利息之判決（被上訴人超過上開部分之請求
，經第一審判決駁回，未據其聲明不服，已告確定）。
上訴人則以：兩造於九十五年九月二十八日在調解程序達成合意
，惟被上訴人未依約於同年十月二十日前辦理移交系爭停車位，
則調解方案中被上訴人放棄求償之條件視為已成就，其不得再為
本件請求。且兩造間上開返還停車位事件之判決僅命伊不得使用
系爭停車位，未認系爭停車位為被上訴人所有而判命伊返還，被
上訴人自不得向伊請求不當得利。又被上訴人各積欠伊管理費二
萬八千八百二十元，伊主張抵銷等語，資為抗辯。
原審維持第一審所為上訴人敗訴部分之判決，駁回其上訴，無非
以：被上訴人主張上開事實，為上訴人所不爭，並有其之前對上
訴人提起返還停車位訴訟之歷審裁判、確定證明書、存證信函、
系爭地下室建物登記謄本等為證。查九十五年九月二十八日調解
方案固記載：「雙方約定九十五年九月二十九日晚上八時一齊會
勘現場，如果相對人（指上訴人）明確點交車位（法院判決），
聲請人（指被上訴人）同意撤銷告訴，並放棄求償。點交期限為
九十五年十月二十日前，如未點交清楚，上述條件不成立」等語
，然該調解方案並非調解筆錄，兩造迄至第一審九十五年十月二
十六日行調解程序止，仍未完成點交程序，依該調解方案後段約
定，前段附條件之約定即不成立。上開調解方案之「點交」，上
訴人除將系爭停車位點交被上訴人占有外，更須使被上訴人達於
得自由使用停車位之程度，自須交付遙控器予被上訴人，本件「
未點交清楚」係可歸責於上訴人，難認被上訴人基於「明確點交
」、「點交清楚」之調解方案內容，要求上訴人交付遙控器為屬
不正當行為，上訴人辯以被上訴人故意使條件不成就，調解方案
所附條件視為已成就，被上訴人不得再為本件請求云云，即無可
取。被上訴人為系爭地下室之所有人，旺業公司、甲○○之應有
部分依序為萬分之一五八二、九九二，上訴人既不得使用系爭停
車位，亦自認自九十年八月一日起至九十五年七月二十日止將該
停車位出租他人，是被上訴人請求上訴人以每車位按月一千五百
元計算給付此期間相當於租金之不當得利，共計二百七十七萬三
千五百元，即屬有據。依被上訴人前開應有部分核算，旺業公司
、甲○○之比例為二五七四分之一五八二、九九二，二人得依序
請求一百七十萬四千六百十四元、一百零六萬八千八百八十六元
。又被上訴人為大樓一樓建物共二十八坪之區分所有權人，自九
十一年一月起至九十六年五月三十日止積欠上訴人管理費五萬八
千七百二十四元（原判決誤載為五十八萬七千二百四十三元），
被上訴人就該建物之應有部分各為二分之一，即被上訴人各積欠
管理費二萬九千三百六十二元，上訴人主張各就其中二萬八千八
百二十元為抵銷，自非無據，經抵銷後，旺業公司、甲○○得依
次請求一百六十七萬五千七百九十四元、一百零四萬零六十六元
。從而被上訴人依民法第一百七十九條規定，分別請求上訴人如
數給付，及均自起訴狀繕本送達翌日後之九十六年三月二十日起
算法定遲延利息，應予准許等詞，為其判斷之基礎。
惟查被上訴人所提出二二一二建號之建物所有權狀二紙分別記載
權利範圍旺業公司為萬分之一五七四、甲○○為萬分之一○○○
，被上訴人並具狀陳稱：伊所有三一個停車位之權利範圍，建物
所有權狀載明旺業公司為萬分之一五七四、甲○○為萬分之一○
○○等語（見一審訴字卷第六四、六五、八○頁），原判決卻認
「旺業公司、甲○○之應有部分依序為萬分之一五八二、九九二
」云云（見原判決第七頁倒數第三列、第八頁第十二至十三列）
，據以判命上訴人給付，難謂無認定事實不憑證據之違法。次按
各共有人就共有物請求返還不當得利，而其給付可分者，各共有
人僅得按其應有部分，請求返還。查上訴人抗辯：被上訴人就系
爭地下室之所有權應有部分計僅萬分之二五七四，其餘萬分之七
四二六部分自「平均分擔」於其他區分所有權人之權利範圍中乙
節（見一審同卷第九四頁），此與上訴人所受利益額數，及被上
訴人是否僅得按其應有部分請求返還不當得利攸關。原審未遑詳
查說明，遽以旺業公司、甲○○之應有部分比例按序二五七四分
之一五八二、九九二為由，而為不利上訴人之論斷，亦有疏略。
上訴論旨，指摘原判決不當，求予廢棄，非無理由。
據上論結，本件上訴為有理由。依民事訴訟法第四百七十七條第
一項、第四百七十八條第二項，判決如主文。
中    華    民    國  九十七  年    九    月  二十五  日
                      最高法院民事第七庭
                          審判長法官  劉  福  來
                                法官  陳  國  禎
                                法官  陳  重  瑜
                                法官  吳  麗  女
                                法官  簡  清  忠
      本件正本證明與原本無異
                                      書  記  官
中    華    民    國  九十七  年    十    月   十三   日
                                                      Ｅ


司法院資訊處製作；財團法人民間司法改革基金會備份。
